【裁判字號】    98,上訴,560
【裁判日期】    980507
【裁判案由】    違反山坡地保育利用條例等
【裁判全文】
臺灣高等法院臺中分院刑事判決         98年度上訴字第560號
上  訴  人  臺灣南投地方法院檢察署檢察官
上  訴  人
即  被  告  乙○○即李港魁
被      告  丙○○
上列上訴人等因被告等違反山坡地保育利用條例等案件，不服臺
灣南投地方法院97年度訴字第370號，中華民國97年12月3日第一
審判決（起訴案號：臺灣南投地方法院檢察署95年度偵字第3288
號、96年度偵字第4043號），提起上訴，本院判決如下：
    主  文
上訴駁回。
    事  實
一、緣坐落南投縣魚池鄉○○村○道○段（下稱加道坑段）79之
    215號、79之216號、79之230號地號之三筆林地均為非屬國
    有林事業區之國有林地，並皆由行政院農業委員會林務局（
    下稱林務局）所管理，而上開林地均經行政院於民國（下同
    ）86年7月31日以臺86農30824號函核定為山坡地範圍，並於
    86年10月8日由臺灣省政府以86府農水字第168867號公告在
    案。巫重興與戊○○二人自不詳時間起，以租地造林為由，
    共同向國有林地代管機關南投縣政府承租坐落加道坑段79之
    216地號林地（面積7.0927公頃），種植杉木、泡桐等樹種
    ，迄上述林地改由財政部國有財產局臺灣中區辦事處南投分
    處（下稱國有財產局南投分處）接管後，旋於94年1月14 日
    與該機關換約續租，後於95年4月17日，改由巫重興之子甲○○（原名巫光明，於96年8月2日更名）、巫文傑分別取代
    巫重興、戊○○，向國有財產局南投分處換約自95年3月31
    日起共同續租，迨國有財產局將上述林地移交林務局管理後
    ，再由甲○○及巫文傑二人於95年11月15日與林務局南投林
    區管理處換約共同續租；梁清霖亦於95年11月15日，以租地
    造林為由，向林務局承租坐落加道坑段79之230地號林地（
    面積0.2158公頃，種植麻竹）。詎乙○○（原名李港魁）明
    知上情，且知悉其對於加道坑段79之216號林地並無合法使
    用權源，依法不得擅自墾殖或占用，竟意圖為自己不法之利
    益，自95年3月前之某日某時許起，未經許可占用其中長約
    三百公尺之山溝（面積約1.0622公頃），並僱用不知情且姓
    名、年籍、人數均不詳之成年工人除將其上原有林木砍除，
    違法墾殖香蕉樹約二百棵外，復搭建簡易工寮一間（面積
    0.0020公頃），供為農作使用（即如附圖編號Ａ、Ｂ所示部
    分，下稱「第一次墾殖」），惟尚未造成水土流失或毀損水
    土保持之處理與維護設施結果。嗣於95年3月間某日，戊○○前往該處查看時，赫然發現該林地已遭占用及墾殖，乃立
    即通知巫重興，經甲○○提出檢舉，而循線查悉上情。不料
    乙○○猶不知悔改，於95年9月14日在臺灣南投地方法院檢
    察署檢察官訊問時雖當庭表明願意按甲○○要求，將所違法
    占用、墾殖之林地回復原狀，惟事後非但未依諾履行，竟另
    行起意，知悉其對於加道坑段79之215號、79之230號地號林
    地均無合法使用權源，依法不得擅自墾殖或占用，仍基於意
    圖為自己不法所有之犯意，自95年10月間某日某時許起，僱
    用不知情且姓名、年籍、人數均不詳之成年工人，除在原先
    之加道坑段79之216號林地墾殖數量不詳之檳榔樹、香蕉樹
    等墾殖物外，並擅自擴大占用至加道坑段79之215號及梁清
    霖所承租加道坑段79之230號等二筆林地，面積各為0.0333
    公頃、0.0470公頃（即如附圖編號Ｄ、Ｃ所示部分，下稱「
    第二次墾殖」），惟幸尚未造成水土流失或毀損水土保持之
    處理與維護設施結果。嗣於96年8月9日15時許，經甲○○檢
    舉後，由林務局南投林區管理處埔里工作站派員會同森林暨
    自然保育警察隊南投分隊等單位人員前往會勘，始查獲上情
    。
二、案經甲○○訴由南投縣政府警察局集集分局報告及林務局南
    投林區管理處訴由南投縣政府警察局移送臺灣南投地方法院
    檢察署檢察官偵查起訴。
    理  由
一、本案以下所引用之證據，檢察官、被告乙○○迄本院言詞辯
    論終結前均無異議，且本院審酌該證據作成之情況，並無違
    法取證或陳述人非基於自由意願所為陳述之瑕疵，認為均適
    於為本案認定事實之依據，依刑事訴訟法第159條之5之規定
    ，均有證據能力，合先敘明。
二、查加道坑段79之216號、79之215號、79之230號林地均係非
    國有林事業區之國有林地，由行政院農業委員會林務局所管
    理，上開林地均經行政院核定為山坡地範圍，此有南投縣政
    府86年10月13日86投府農水字第141812號函、上開林地之地
    籍圖及土地登記謄本各一份附卷可稽（偵字第3288號偵查卷
    第138至143頁）。又加道坑段79之216號林地於95年4月17日
    出租予告訴人甲○○及巫文傑，租期為95年3月31日至103年
    12月31日止，續於95年11月15日另訂新約，承租人同為告訴
    人甲○○及巫文傑，租期則為96年1月1日至103年12月31 日
    止，另同段79之230號林地於95年11月15日出租予梁清霖，
    租期為96年1月1日至97年12月31日止，復有國有林地租賃契
    約書（甲式）一份及國有森林用地出租造林契約書二份在卷
    足按（他字第463號偵查卷第2頁、警卷第27至39頁、偵字第
    3288號偵查卷第123至133頁）。
三、被告先後二次非法墾殖林地
  (一)關於第一次墾殖部分：據被告乙○○於警詢供稱：臺灣南投
    地方法院檢察署95年度他字第463號偵查卷第4頁所示照片中
    之工作屋係伊所搭等語（偵字第3288號偵查卷第7頁）；繼
    於偵查中供稱：該工寮蓋很久了，香蕉是之前就有人種，伊
    係繼續種植等語（同上偵卷第55、118頁）：於原審準備程
    序供稱：香蕉樹係由伊所管理等語（原審卷第19頁）。另證
    人即告訴人甲○○於警詢證稱：發現承租林地被濫伐種植香
    蕉，面積約一甲多，是戊○○到我家裡說是乙○○所為且共
    同前往現場拍照，第一次發現約3、4月間，由當時的合夥人
    戊○○發現乙○○，所以前來告知等語（同上偵卷第5頁、
    警卷第15頁）；於偵查中證稱：於95年3月初發現林地遭竊
    佔，我目測遭竊佔之面積約一甲等語（同上偵卷第53頁）；
    於原審準備程序陳稱：在95年2月間發現簡易工寮、香蕉樹
    ，請戊○○每日至現場察看，後來發現係乙○○在該處種植
    開墾等語（原審卷第20頁）。又據證人戊○○於警詢證稱：
    於95年3月初發現乙○○站在加道坑段79之216號林地工寮前
    等語（同上偵卷第13頁）；於偵查中證稱：乙○○說工寮是
    他蓋的（同上偵卷第54、55頁）；於原審審理時證稱：是巫
    重興叫我去巡視，當時我有股份，有看到乙○○在簡易工寮
    那邊，除了乙○○之外，就沒有其他人從那裡出入等語（原
    審卷第127頁）。又南投縣政府警察局集集分局會同南投縣
    政府流域管理局、國有財產局南投分處人員及被告乙○○、
    證人戊○○於95年6月14日前往現場會勘，並製成會勘現場
    記錄載稱：現場經勘查結果，本案林地內山溝部分林地長約
    三百公尺有種植香蕉約二百棵，並以帆布搭簡易棚架約十五
    平方公尺等語，且繪有現場圖一紙，復有現場勘查照片十四
    幀附卷足稽（同上偵卷第16、18頁、第20至26頁）。堪認被
    告乙○○於95年3月前之某日某時許起確有在加道坑段79之
    216號林地有搭建工寮及種植香蕉樹等事實無誤。
  (二)關於第二次墾殖部分：被告乙○○於警詢供稱：我僱用工人
    種植檳榔樹及馬拉巴栗樹，今年（即96年）年初有寄種檳榔
    苗，96年8月9日我協同林務人員進入發現開墾面積為1.1446
    公頃，是我請工人所為，該林地原有的杉木、竹子及一些雜
    木均是我所為及僱用工人所做，在今年有擴大一甲多地等語
    （警卷第3至4頁）；於偵查中供稱：檢察官有叫我要恢復原
    狀，我就開始種植，今年（即96年）1月種植檳榔，我請工
    人幫我種，樹的種子是我自己找的，不用錢，所種超過之前
    使用面積一甲多等語（同上偵卷第110、117、118頁）；於
    原審準備程序供稱：我確實有占用，但開墾的範圍約五、六
    分地，我有種植檳榔樹及整地種植檳榔樹幾棵，我承認占用
    六分多地及我所管理的香蕉樹，如果檳榔樹不能種的話，我
    願意砍掉等語（原審卷第18、19、36頁）。另同案被告丙○○於警詢供稱：告訴人於95年4月間有向臺灣南投地方法院
    檢察署投書申告，檢察官有要求我們種植樹苗造林，有種植
    檳榔樹及香蕉樹，有擴大開墾面積等語（警卷第7、8頁）；
    於原審準備程序供稱：95年9月14日後由乙○○在上開三筆
    土地種植檳榔樹，由乙○○所管理等語（原審卷第19頁）。
    復據證人戊○○於警詢證稱：於96年4、5月間第二次發現加
    道坑段79之216號林地再次被墾殖，我知道是乙○○做的，
    因該地所種植香蕉、檳榔苗皆是他所有，且他已經在那裡搭
    建工寮及牽水管線，濫墾濫伐面積比第一次多了很多且墾殖
    的樹種也增加等語（警卷第19、20頁）；於原審勘驗現場時
    證稱：乙○○本來只有一甲，96年間新種擴大至三甲等語（
    原審卷第77頁）。另證人即林務局南投林管處埔里工作站技
    術士洪鎮寶於警詢證稱：經測量被害面積為1.1446公頃，所
    種植的作物為香蕉、檳榔樹、馬拉巴栗等語（警卷第12頁）
    ，並有森林被害報告書一份及林地遭侵墾實測位置圖二紙附
    卷足參（警卷第23頁、原審卷第78、79頁），此外，復有原
    審勘驗筆錄一份、土地複丈成果圖四份、現場照片八幀及現
    場勘驗光碟一片在卷可佐（原審卷第75至77頁、第81至85頁
    ）。再參之被告乙○○既於95年9月14日偵訊之後猶新種植
    檳榔樹，且範圍較先前更為擴大，而加道坑段79之215號及
    79之230號等二筆林地與同段79之216號林地乃緊鄰相連，可
    認加道坑段79之215號及79之230號林地上之檳榔樹及香蕉樹
    俱係被告乙○○所栽種無疑。
四、被告乙○○雖辯稱：其父先前已與巫重興等人合夥造林，嗣
    後伊並於95年2月19日與有權在上開林地造林之戊○○、李
    仁德及丁○○訂立讓渡協議書，受讓造林之股權後始入內種
    植，並無非法墾殖云云。惟查，被告乙○○所辯稱：加道坑
    段79之216號林地係其父與告訴人之父巫重興所合夥經營，
    並提出合夥造林合約書一份為證乙節（原審卷第24至27頁）
    ，經審閱該合夥造林合約書上所載之合夥事業為加道坑段79
    之88號林地，然該筆林地自53年迄今均無分割記錄，此有南
    投縣埔里地政事務所97年4月28日埔地二字第0970004869號
    函及所附土地登記簿、土地登記公務用謄本、地籍圖謄本各
    一份附卷可參（原審卷第64至69頁），與本案遭被告乙○○
    先後占用、墾殖之加道坑段79之216號、79之215號、79之
    230號林地毫不相干；又觀諸被告乙○○所提出之上開合約
    書於合夥人張有枝、丁○○、李鄭阿金下分別有丙○○、乙○○、丙○○之簽名及印文（原審卷第26頁），核與告訴人
    所提出之合夥造林合約書關於合夥人張有枝、丁○○、李鄭
    阿金下並無任何加註簽名或印文迥異，依此可知被告乙○○
    所提出上開合約書中關於丙○○及乙○○之簽名及印文，應
    係被告乙○○事後擅自加註。另被告乙○○倘為上開林地之
    合夥人，即已擁有墾殖之權利，焉有再與證人李仁德、戊○○另訂立讓渡契約書後始為墾殖之必要。又觀之被告乙○○
    所提出丙○○與戊○○、李仁德之讓渡契約書二份，其上訂
    約日期固分別載為95年2月19日、95年2月16日，然證人戊○○於偵查中結證稱：我在95年4月19日在代書那邊簽立讓渡
    契約書給丙○○，原先是95年4月19日寫的，後來乙○○他
    們改成95年2月，我身分證在95年3月換發，所以我不可能在
    95年2月跟乙○○等簽約，我是在95年4月才把權利讓渡給丙○○等語（偵字第3288號偵查卷第54頁），其於本院復為相
    同之證述（本院卷第65、66頁）；證人即代書陳志安於偵查
    中亦結證稱：戊○○與乙○○是95年4月19日到我代書事務
    所，我依照該二人口述內容代為繕打，當天是95年4月19 日
    乙○○與戊○○在我的事務所簽上名字，當初寫的是95年4
    月19日，該契約有附戊○○的身分證、丙○○的駕照，後來
    乙○○告知協議日期有誤可否更改，為何要更改日期我並不
    清楚等語（同上偵卷第71頁），又上開讓渡書之日期本載為
    95年4月19日，嗣將4月改劃為2月，此有上開讓渡書在卷可
    憑（同上偵卷第29頁），觀其上所附戊○○之身分證係換發
    後之新身分證，而換發日期為95年3月28日，則丙○○與戊○○之讓渡契約書可認係95年3月28日身分證換發後，在95
    年4月19日所簽訂。又證人李仁德於偵查中證稱：實際上是
    在95年4月16日簽約的，但日期寫成95年2月16日，我知道這
    樣寫不好，確實是在95年4月寫的，我在95年2月並沒有跟乙○○談論過讓渡事宜等語（同上偵卷第73、74頁），足認丙○○與李仁德之讓渡契約書係於95年4月16日始簽立。至於
    證人丁○○之合夥造林股份，並未讓渡予被告乙○○，除據
    證人丁○○在本院證陳在卷外（本院卷第66頁反面），被告
    乙○○亦未能提出其有自丁○○受讓股份之讓渡協議書為證
    ，則其此部分所述有受讓造林權利之詞，即非可信。而被告
    乙○○係於95年3月間即遭發現於加道坑段79之216號林地搭
    建工寮、種植香蕉等第一次墾殖行為，被告乙○○於95年3
    月間前之某日某時許擅自占用、墾殖之際，其行為即已完成
    ，不因嗣後與證人戊○○、李仁德簽訂讓渡協議書而影響前
    已既遂之違法占用、墾殖犯行。且由被告乙○○將上開讓渡
    書刻意倒填日期之行為觀之，被告乙○○明知其對上開等林
    地均無使用權，且事先並未經林地所有權人或對該山坡地有
    占有權人之同意，於95年3月間發現其違法墾殖、占用之事
    跡敗露後，為掩人耳目，始緊急與證人戊○○、李仁德等人
    簽署讓渡契約書，並事後倒填簽約日期，以圖營造其對上述
    林地有權從事墾殖之假象甚明。至被告乙○○於為第二次墾
    殖犯行即95年10月間某日之際，固早於95年4月16日、19 日
    即分別與證人李仁德及戊○○簽訂上述之讓渡契約書，然加
    道坑段79之216號林地原係巫重興與戊○○二人自不詳時間
    起，以租地造林為由，共同向國有林地代管機關南投縣政府
    承租，種植杉木、泡桐等樹種，上開林地嗣改由國有財產局
    南投分處接管後，旋於94年1月14日與該機關換約續租，後
    於95年4月17日，改由巫重興之子即告訴人甲○○及巫文傑
    取代巫重興、戊○○換約自95年3月31日起共同續租，已如
    前述，則證人李仁德自始於上開林地均無任何權源，甚為灼
    然。又佐以被告乙○○與證人戊○○僅簽訂讓渡契約書，而
    未前往國有財產局南投分處辦理租賃等相關程序之情，可認
    被告乙○○早知悉證人戊○○已於雙方訂立讓渡契約書前2
    日即95年4月17日起，就上開土地無任何使用權源，則被告
    乙○○於為第二次墾殖犯行即95年10月間某日某時許，主觀
    上已知其就上開林地並無任何合法權源甚詳。復稽之被告乙○○於95年9月14日之偵查中已明確表示：對於告訴人要求
    回復原狀，伊做得到等語，而告訴人甲○○隨即表示稱：如
    果乙○○願意恢復原狀，我就不追究等語（同上偵卷第74頁
    ），足認被告乙○○此時已知悉縱其取得證人李仁德及戊○○之讓渡契約書，其於加道坑段第79之216號土地續為占用
    、墾殖仍屬非法，而其猶執意為之，其主觀上具有竊佔犯意
    甚明。從而，被告乙○○上開犯行堪予認定，應依法論科。
五、新舊法比較部分：
    被告乙○○第一次墾殖行為後，於94年2月2日修正公布之刑
    法，已於95年7月1日施行。本件被告乙○○所犯固係水土保
    持法中之特別刑法部分，惟修正前後之刑法第11條均規定：
    「本法總則於其他法律有刑罰或保安處分之規定者，亦適用
    之。但其他法律有特別規定者，不在此限。」被告所犯水土
    保持法特別刑法部分既仍有特別規定外之刑法總則適用，則
    前揭刑法修正即有比較之必要。按行為後法律有變更者，適
    用行為時之法律。但行為後之法律有利於行為人者，適用最
    有利於行為人之法律，現行刑法第2條第1項定有明文。經核
    ：
  (一)修正後刑法第33條第5款規定「罰金：新臺幣一千元以上，
    以百元計算之」，與修正前刑法第33條第5款規定「罰金：
    一（銀）元以上」相較，主刑中有罰金刑之規定者，於修正
    前最低度之法定刑係銀元一元即新臺幣三元，於修正後則係
    新臺幣一千元，比較修正前後之規定，修正後之規定並未較
    有利於行為人。經綜合比較結果，應以修正前即被告乙○○
    行為時之刑法較有利於被告乙○○，依現行刑法第2條第1項
    前段規定，本件應適用修正前刑法規定。
  (二)易刑處分部分，並無綜合比較之適用，應單獨依修正後刑法
    第2條第1項之規定，適用最有利於行為人之法律（最高法院
    95年度第8次刑事庭會議決議三(二)參照）。查修正前刑法第
    41條第1項前段規定：犯最重本刑為五年以下有期徒刑以下
    之刑之罪，而受六個月以下有期徒刑或拘役之宣告，因身體
    、教育、職業、家庭之關係或其他正當事由，執行顯有困難
    者，得以銀元一元以上三元以下折算一日，易科罰金。又就
    被告乙○○行為時之易科罰金折算標準，修正前罰金罰鍰提
    高標準條例第2條（現已刪除，惟若應適用舊刑法，應仍予
    適用）規定，就其原定數額提高為一百倍折算一日，則本件
    被告乙○○行為時之易科罰金折算標準，應以銀元三百元折
    算一日，經折算為新臺幣後，應以新臺幣九百元折算一日。
    惟現行刑法第41條第1項前段則規定：犯最重本刑為五年以
    下有期徒刑以下之刑之罪，而受六個月以下有期徒刑或拘役
    之宣告者，得以新臺幣一千元、二千元或三千元折算一日，
    易科罰金。經比較修正前後之易科罰金折算標準，以修正前
    之規定（含罰金罰鍰提高標準條例第2條規定）較有利於被
    告乙○○。從而本件關於易科罰金部分，即應適用修正前刑
    法第41條第1項前段規定（配合修正前罰金罰鍰提高標準條
    例第2條規定）諭知易科罰金之折算標準。
  (三)定應執行刑部分：裁判確定前犯數罪，其中一罪在新法施行
    前者，其數罪併罰定應執行刑仍應依刑法第2條第1項規定適
    用最有利於行為人之法律（最高法院95年度第8次刑事庭會
    議決議參照）。本件被告乙○○第一次墾殖行為係於95年7
    月1日刑法修正公布施行前所犯，第二次墾殖行為則係在刑
    法修正公布施行後所犯，依上揭所述，就定應執行部分即仍
    應予再次新舊法比較。經核：
    1.修正後刑法第51條第5款規定，宣告多數有期徒刑者，於
      各刑中之最長期以上，各刑合併之刑期以下，定其刑期，
      但不得逾三十年。而修正前刑法第51條第5款則規定，宣
      告多數有期徒刑者，於各刑中之最長期以上，各刑合併之
      刑期以下，定其刑期，但不得逾二十年。相較結果，修正
      後刑法並未較有利於被告乙○○，關於定應執行刑部分仍
      應適用修正前之刑法。
    2.併合處罰之數罪，均有得易科罰金之情形，關於易科罰金
      之折算標準，依最高法院95年度第8次刑事庭會議決議，
      應依現行刑法第2條第1項前段規定適用修正前刑法第41條
      第1項前段規定（含罰金罰鍰提高標準條例第2條）。
六、按墾殖必先以己力支配他人之林地而後得以為之，故墾殖之
    犯罪事實必涵蓋占用行為。原審以被告乙○○在國有山坡林
    地先行擅自占用後再予以墾殖，惟尚未生水土流失之結果，
    核其先後二次所為，均同時該當刑法第320條第2項之竊佔罪
    、水土保持法第32條第4項、第1項之在國有山坡地擅自墾殖
    致生水土流失未遂罪、森林法第51條第1項之擅自墾殖林地
    罪及山坡地保育利用條例第34條第1項之在公有山坡地內擅
    自墾殖或設置工作物罪之構成要件，惟因水土保持法之該罪
    為刑法竊佔罪、森林法、山坡地保育利用條例之特別法（最
    高法院88年度台非字第278號、91年度台上字第4848號、93
    年度台上字第3380號判決意旨參照），依法規競合法理，各
    應僅論以水土保持法第32條第4項、第1項之非法墾殖未遂罪
    。檢察官起訴書雖未引用水土保持法部分，惟其基本事實同
    一，本院自得予以審酌，並變更起訴法條，附此敘明。被告
    乙○○於第一次及第二次墾殖行為分別僱用不知情且真實姓
    名年籍均不詳之成年人墾殖，此部分應各成立間接正犯。又
    竊佔罪為即成犯，竊佔行為終了，犯罪即屬成立，爾後繼續
    使用他人林地之行為，無論用途為墾殖或設置工作物，僅屬
    占有狀態之繼續而非行為之繼續，且此種占有狀態之繼續，
    如在時間上並無中斷，或空間上無擴大範圍，仍屬竊佔狀態
    之繼續，不能認為係另一新竊佔行為（最高法院92年度台上
    字第520號、97年度台上字第2691號判決參照），揆諸前揭
    說明，被告乙○○第二次墾殖行為除原已占用之加道坑段79
    之216號林地外，並擴及同段79之215號、79之230號等二筆
    林地，顯屬另行起意，應予分論併罰之。被告乙○○先後二
    次已著手擅自開墾行為之實行，惟未生水土流失之結果，其
    行為均屬未遂，皆應依既遂犯之刑度減輕其刑。原審適用刑
    事訴訟法第300條、水土保持法第32條第4項、第1項、刑法
    第2條第1項前段、第11條、第25條第2項、95年7月1日修正
    公布施行前之刑法第25條第2項、第26條第1項、第41條第1
    項前段、修正前罰金罰鍰提高標準條例第2條之規定，審酌
    被告乙○○明知上開林地俱屬公有山坡林地，仍在未經主管
    機關或承租人同意之情形下擅自占用、墾殖；第一次墾殖面
    積為山溝長約三百公尺、面積約1.0622公頃，第二次墾殖共
    計0.0803公頃；犯後矢口否認犯行之態度等一切情狀，就第
    一次墾殖犯行處有期徒刑六月暨諭知以銀元三百元即新臺幣
    九百元折算一日為易科罰金之折算標準，就第二次墾殖犯行
    處有期徒刑七月。又中華民國九十六年罪犯減刑條例業自96
    年7月16日施行，被告乙○○前揭二次犯行犯罪時間，均在
    96年4月24日以前，所犯非屬該條例第3條所定不予減刑之罪
    ，應依該條例第2條第1項第3款、第7條之規定，均減其宣告
    刑二分之一，並就被告乙○○第二次墾殖犯行依同條例第9
    條、刑法第41條第1項前段之規定諭知易科罰金之折算標準
    ，再依同條例第10條第1項、刑法第2條第1項前段、修正前
    刑法第51條第5款、第41條第1項前段、修正前罰金罰鍰提高
    標準條例第2條之規定，定其應執行之刑為有期徒刑六月暨
    諭知以銀元三百元即新臺幣九百元折算一日為易科罰金之折
    算標準。復說明按水土保持法第32條第5項所定：「犯本條
    之罪者，其墾殖物、工作物、施工材料及所使用之機具沒收
    之。」係採相對義務沒收主義，雖仍以屬於被告所有之物為
    限，始有適用，但認定物之所有權歸屬時點，以行為人之持
    續侵害社會公共安全行為時，具有所有權者為必要，此所謂
    行為時，自指至遲應於其犯罪繼續至被發覺時而言，而不以
    裁判時為據（最高法院94年度台上字第6799號判決參照）。
    如附圖編號Ａ所示之工寮一間及編號Ｂ所示之香蕉樹為被告
    乙○○第一次墾殖之工作物及墾殖物，又其於95年10月間之
    某日某時許，在編號Ｂ所示之處繼續栽種檳榔樹等墾殖物，
    此部分係屬第一次墾殖犯行狀態之繼續，揆之上開說明，俱
    屬第一次墾殖之墾殖物；另如附圖編號Ｃ、Ｄ所分示之香蕉
    樹、檳榔樹等墾殖物均係被告乙○○第二次墾殖行為之墾殖
    物，均屬被告乙○○所有，業經被告乙○○於警詢、偵查中
    供承在卷，爰均依水土保持法第32條第5項之規定宣告沒收
    。其認事用法及量刑，核無違誤。被告乙○○上訴意旨略以
    ：關於第一次墾殖部分，乙○○並未自白工寮為其所搭、香
    蕉為其所栽種，又丙○○與戊○○之讓渡契約書上所載日期
    ，由「四」改為「二」處蓋有丙○○及戊○○之印章，可知
    係戊○○同意倒填日期，堪認被告早於95年2月間即與戊○○達成讓渡合意；關於第二次墾殖部分，被告既自95年2月
    間即受讓證人戊○○之權利，故被告實係基於合法權源占用
    並墾殖系爭林地，僅係因不知要換約而未向林務局換約，尚
    難據此遽推論被告明知戊○○並無合法權源，又被告係為恢
    復林地原狀始種植檳榔樹、馬拉巴栗，實不知種植該等樹種
    並非造林，其無違法之故意云云。然查，關於第一次墾殖部
    分，本件工寮為被告乙○○所搭，且搭建已有相當時日，而
    香蕉先前已有人種植，伊係繼續栽種並管理等情，業據被告
    乙○○自承在卷（偵字第3288號偵查卷第7、55、118頁、原
    審卷第19頁），參諸證人戊○○所證：乙○○說工寮是他蓋
    的，我去巡視時，有看到乙○○在簡易工寮那邊，除了乙○○之外，並沒有其他人從那裡出入等語（同上偵卷第54、55
    頁、原審卷第127頁），可知該工寮確為被告乙○○所搭建
    ，且其有在系爭林地栽種香蕉並管理，是被告乙○○辯稱其
    並未自白有搭建工寮、未栽種香蕉云云，顯屬臨訟飾卸之詞
    ，非可採取。又證人戊○○於本院審理時證稱：四月間才去
    代書那邊寫這份契約書的，二月份根本沒有提到要受讓股份
    的事情。四月改成二月我沒有同意，是他（指被告乙○○）
    到我家說日期不對，要我拿印章給他蓋等語（本院卷第66頁
    ），足見渠等於95年2月間並未談及權利讓渡事宜，自無於2
    月間即達成讓渡合意之可能，況縱證人戊○○確於4月間同
    意倒填締約日期，亦無礙於被告乙○○於95年3月間前已既
    遂之違法占用、墾殖犯行之成立，是其此部分所辯，亦非可
    取。關於第二次墾殖部分，被告確知悉縱其與證人戊○○訂
    立讓渡契約書，仍未能據此即取得合法之占用、墾殖權源之
    事實，業詳述如前（詳理由欄四第二次墾殖犯行部分），是
    被告空言辯稱其係因不知要換約而未換約，並不知悉戊○○
    無合法權源云云，亦無足採。又被告乙○○為習於種植之人
    ，對於檳榔樹為淺根無涵水功能之樹種，當知之甚詳，其除
    去系爭林地原有之杉木、竹子而改種植淺根無涵水功能之檳
    榔樹並擴大種植面積，其整地改種其他樹種之過程，實已大
    幅減低原地表之水源涵養，又其以涵水功能較差之檳榔樹取
    代原來之杉木、竹子等，實難認其係基於回復原狀之目的而
    改種，是被告辯稱係為回復原狀而另行種植檳榔樹乙節，委
    無足取。從而被告乙○○上訴所指俱無足取，應駁回其上訴
    。
七、公訴意旨另以：被告丙○○與同案被告乙○○係有犯意聯絡
    而為第二次墾殖犯行，且以同案被告乙○○於偵查中之證述
    及被告丙○○為讓渡契約書之受讓人，並佐以上述其他客觀
    證據已足證明被告丙○○之犯行云云。惟訊據被告丙○○堅
    決否認有何不法犯行，並辯稱：伊沒有種植，伊並不知悉乙○○向伊拿錢之用途，上開林地均由乙○○所管理，伊僅係
    人頭云云，經查：同案被告乙○○於偵查中供稱：簽立讓渡
    契約書當時現場有我、戊○○及代書，丙○○並未到場等語
    （同上偵卷第54頁），證人戊○○於偵查中證稱：讓渡契約
    書係於95年4月19 日在某代書處簽立，讓渡予丙○○，當時
    在場的人有乙○○、代書及我，丙○○後來有來，時間會塗
    改係乙○○說日期有錯，才拿印章去改，其實是乙○○用丙○○的名字去訂契約的等語（同上偵卷第54、73頁）；證人
    李仁德於偵查中證稱：95年2月16日讓渡給乙○○，實際上
    是95年4月16日簽的，我是讓渡給乙○○等語（同上偵卷第
    73、74頁）；證人即代書陳志安於偵查中證稱：我提供空白
    的讓渡契約書給乙○○，李仁德及丙○○並沒有在我的事務
    所內書寫，戊○○與乙○○有於95年4月19日到我事務所，
    當天丙○○並不在現場等語（同上偵卷第71頁），由上證詞
    以觀，被告丙○○僅提供其名義予同案被告乙○○為讓渡契
    約書之受讓人而已，實難僅以其出名為契約名義人而遽論被
    告丙○○就同案被告乙○○第二次墾殖犯行具有犯意聯絡及
    行為分擔。另同案被告乙○○早於95年3月間前之某日某時
    許即已在加道坑段79之216號地號占用、墾殖，同案被告乙○○嗣後以被告丙○○名義分別與證人戊○○、李仁德簽訂
    讓渡契約書，目的乃為掩飾先前已既遂之非法占用行為，尚
    難執此而謂被告丙○○就同案被告乙○○第二次墾殖犯行同
    負其責。同案被告乙○○固於偵查中證稱：丙○○有出錢，
    我僱人種植檳榔，丙○○知道我要種檳榔等語（同上偵卷第
    118頁），然被告丙○○已供稱：整地係乙○○跟我拿一萬
    元，但我不清楚乙○○拿這一萬元要做何事，平日我會給乙○○金錢，我當作給乙○○生活費等語（原審卷第19、110
    頁），依此，被告丙○○固給予同案被告乙○○金錢，然因
    同案被告乙○○並未明確告知被告丙○○該筆款項之用途，
    自不得以同案被告乙○○主觀自行認知被告丙○○知悉上情
    而逕謂被告丙○○於主觀上亦知悉該筆款項即係用於僱請工
    人墾殖加道坑段79之216號、79之215號及79之230號林地。
    至證人戊○○於偵查中證稱：在代書處簽立讓渡協議書時，
    當時在場的人有我、乙○○及代書，丙○○後來有來等語，
    指被告丙○○後來亦有到場一節，證人戊○○於本院行交互
    詰問時，已結證稱：「訂完合約後我就離開了，丙○○後來
    是否有去代書那邊，我不知道」等語（本院卷第66頁），被
    告丙○○復否認訂約當天有前去代書處，則公訴人謂被告丙○○有前去代書處，應知受讓戊○○承租土地權利，並非只
    單純出借訂約名義云云，即非可取。原審以查無其他證據可
    資證明被告丙○○於給予同案被告乙○○金錢之際，已知同
    案被告乙○○該筆款項用途之事實，而與同案被告乙○○共
    犯第二次墾殖犯行，而為被告丙○○無罪判決之諭知，核無
    不合。檢察官上訴仍執詞謂證人戊○○業於偵查中證述被告
    丙○○於簽立讓渡契約書時在場，且讓渡書上丙○○之署名
    亦與丙○○於原審當庭所書文字相符，可見丙○○當時確有
    簽署讓渡書云云，惟檢察官此部分上訴所指非可採取，業如
    前述，是其上訴亦無理由，應予駁回。
八、據上論斷，應依刑事訴訟法第368條，判決如主文。
本案經檢察官己○○到庭執行職務。
中    華    民    國    98    年     5     月    7    日
            刑事第一庭    審判長法  官  陳  紀  綱
                                法  官  張  智  雄
                                法  官  陳  欣  安
以上正本證明與原本無異。
如不服本判決應於收受送達後10日內向本院提出上訴書狀，其未
敘述上訴之理由者，並得於提起上訴後10日內向本院補提理由書
（均須按他造當事人之人數附繕本）「切勿逕送上級法院」。
                                書記官  卓  佳  儀
中    華    民    國    98    年     5     月    7    日
附錄：
水土保持法第32條第1項、第4項
在公有或私人山坡地或國、公有林區或他人私有林區內未經同意
擅自墾殖、占用或從事第八條第一項第二款至第五款之開發、經
營或使用，致生水土流失或毀損水土保持之處理與維護設施者，
處六個月以上五年以下有期徒刑，得併科新臺幣六十萬元以下罰
金。但其情節輕微，顯可憫恕者，得減輕或免除其刑。
第一項未遂犯罰之。


司法院資訊處製作；財團法人民間司法改革基金會備份。
